臺灣高雄地方法院民事判決　　　　　　　　99年度建字第14號
原　　　告　進財工程有限公司
法定代理人　許振成
訴訟代理人　許惠珠律師
　　　　　　洪世崇律師
被　　　告　桂華營造股份有限公司
法定代理人　黃啟昌
訴訟代理人　陳胤魁
訴訟代理人　郭嘉賢
　　　　　　賴世忠
上列當事人間請求給付工程款事件，本院於民國100 年8 月5 日
言詞辯論終結，判決如下：
    主    文
原告之訴及假執行之聲請均駁回。
訴訟費用新臺幣壹萬玖仟貳佰壹拾陸元由原告負擔。
    事實及理由
壹、程序部分：
一、按當事人喪失訴訟能力或法定代理人死亡或其代理權消滅者
    ，訴訟程序在有法定代理人或取得訴訟能力之本人，承受其
    訴訟以前當然停止；承受訴訟人，於得為承受時，應即為承
    受之聲明，民事訴訟法第170 條、第175 條第1 項分別定有
    明文。本件原告公司之法定代理人原為方淑美，嗣於審理中
    變更為黃啟昌，有被告公司變更登記表附卷可稽（見本院卷
    一第385 頁），則黃啟昌於民國98年9 月9 日具狀聲明承受
    訴訟（見本院卷一第384 頁），核無不合，應予准許。
二、原告於判決確定前，得撤回訴之全部或一部。但被告已為本
    案之言詞辯論者，應得其同意。訴狀送達後，原告不得將原
    訴變更或追加他訴。但減縮應受判決事項之聲明者，不在此
    限，民事訴訟法第262 條第1 項、第255 條第1 項第3 款分
    別定有明文。本件原告原聲明被告應給付新臺幣（下同）1,
    836,479 元，及自訴狀繕本送達翌日起至清償日止，按年息
    5%計算之利息。(二)願供擔保，請准宣告假執行。嗣於訴狀送
    達被告後，於97年4 月9 日言詞辯論程序中撤回車道試挖費
    28,000元之請求，並減縮上開請求金額28,000元，且為被告
    所同意（見本院卷三第3 頁），核諸前開規定，原告就其訴
    所為之一部撤回及減縮訴之聲明，於法相合，併予敘明。
貳、實體部分：
一、原告主張：原告於97年2 月1 日與被告簽訂工程合約書，承
    攬被告所承包訴外人即業主高雄市政府工務局新建工程處（
    下稱新工處）之「河堤路區○○○○○路網工程」之「河堤
    路區○○○○路網工程」（下稱系爭工程），約定報酬為新
    臺幣（下同）11,026,170元、營業稅551,309 元，依合約單
    價實做數量計價，付款條件則為每次支付計價款之95% （其
    中70% 由被告開立現金支票，其餘30% 另開立30天期票），
    保留款5%俟業主驗收合格放款後以現金票付清（下稱系爭工
    程契約）。原告業已全部施作完成，被告亦與業主辦理驗收
    結算，詎被告除拒付系爭契約項次表3 之4"×4D管路埋設車
    道段工程之工程款1,247,130 元外，另扣留系爭工程保留款
    561,349 元【計算式：（第一次估驗金額5,162,080 元＋第
    二次估驗金額4,777,720 元＋第三次估驗金額1,287,183 元
    ）×5%＝561,349 元】。為此，爰依承攬契約法律關係，提
    起本訴等情。並聲明：(一)被告應給付原告1,808,479 元，及
    自訴狀繕本送達翌日起至清償日止，按年息5%計算之利息。
    (二)願供擔保，請准宣告假執行。
二、被告則以：系爭工程契約詳細表項次3 之「4"×4D管路埋設
    （車道段）」工項施工時，在回填覆土前，須將2"×2D縱向
    支管放置其上一同埋入，再將轉彎入各處的引上（進）管橫
    向埋設，以連結道路兩旁所設計應吊放之379 處連接點手孔
    ，之後覆土掩埋以復原AC路面或人行道舖面，足見兩造本即
    約定2"×2D引上（進）管縱向埋設工項（下稱系爭縱向埋設
    工項），係包含在系爭工程契約詳細表項次6 之「2"×2D引
    上（進）管橫向埋設（車道段）」工項（下稱系爭項次6 工
    項）內，並以每處1,100 元計價。然系爭工程開工後，原告
    卻要求系爭縱向埋設工項，應按詳細表項次7 「2"×2D引上
    （進）管橫向埋設（人行道段含舖面復舊）」工項（下稱系
    爭項次7 工項）之單價，即每公尺600 元計價，被告不從，
    原告即揚言停工，被告不得已僅得暫將系爭縱向埋設工項，
    依系爭項次7 工項之單價每公尺600 元計價，導致系爭項次
    7 工項施作數量由原驗收結算之670.94公尺，膨脹為3,258.
    7 公尺，原告因此溢領系爭項次7 之工程款達1,590,216 元
    （計算式：【670.94公尺×600 元】－1,954,980 元【原告
    實際領取金額】＝－1,590,216 元），實無理由再要求被告
    給付4"×4D管路埋設車道段工程款1,247,130 元。另被告既
    係不得已始暫將系爭縱向埋設工項之施作數量，計入系爭項
    次7 工項內予以計價，惟於兩造結算時，自應回歸系爭工程
    契約之約定如實計價。而原告於97年3 月29日、5 月1 日及
    7 月30日向被告辦理系爭工程估驗，共計領得工程款11,226
    ,983元（未稅），然依業主驗收結算數量計算，原告應領工
    程款僅為10,873,654元（未稅，被告誤載為10,873,174），
    足見被告溢付工程款353,329 元（計算式：11,226,983元－
    10,873,654元）。再者，原告尚有如附表一所示應施作而未
    施作之工程項目，經被告催告無果後，已依系爭工程契約第
    12條、第13條約定及民法第493 條、第495 條規定，自行僱
    工代為施作，合計支出費用553,493 元，加計原告超耗被告
    供應之材料費用共827,358 元（附表二），均得與原告請求
    之保留款561,349 元抵銷等語，資為抗辯。並聲明：(一)原告
    之訴駁回。(二)如受不利判決，願供擔保，請准宣告免為假執
    行。
三、兩造不爭執事項（見本院卷三第213頁）：
  (一)原告於97年2 月1 日與被告簽訂工程合約，由原告承攬被告
    系爭工程，有系爭工程契約書可證（見本院卷一第10、340
    頁）。
  (二)原告施作系爭工程，並依施作進度分別於97年3 月29日、5
    月1 日及7 月30日向被告辦理估驗請款，共計11,226,983元
    ，有被告之工程估驗請款單、高雄市政府工務局新建工程處
    （下稱新工處）結算明細表可證（本院卷一第17至19、20至
    22、340 頁）。
  (三)被告已與業主辦理系爭工程之驗收結算，有新工處結算明細
    表可證（見本院卷一第4 、20頁至第22頁）。
  (四)系爭項次6 工項之契約預定數量為379 處，單價為每處1,10
    0 元（未稅），原告實際完工數量則為384 處，有系爭工程
    契約、按業主驗收結算數量原告（進財）應領金額表可證（
    本院卷一第14、80頁）。
  (五)系爭項次7 工項之契約預定數量為328.8 公尺，單價為每公
    尺600 元（未稅），業主即新工處驗收結算數量為670.94公
    尺，被告估驗數量則為3258.7公尺，有系爭工程契約、按業
    主驗收結算數量原告（進財）應領金額表、97年5 月1 日被
    告工程估驗請款單（本院卷一第14、78、80頁）可證。
  (六)兩造同意工程施作數量以業主即新工處之實際估驗數量為準
    （本院卷一第382 頁）。
  (七)依兩造所不爭執之「被告支付原告各期估驗請款及領取憑證
    及一覽表」（即被證11）所載，原告已領取11,354,517元（
    含稅，惟原告主張另退還被告1,108,135 元，此為被告所否
    認）。（本院卷一第383 頁）
  (八)系爭工程契約詳細表項次3 之「4"×4D管路埋設（車道段）
    」工項，施作數量為11,135.05 公尺，原告已請領款項之施
    作數量為9,056.5公尺。（本院卷二第117 、124 之1 頁）
  (九)原告確有施作系爭縱向埋設工項，埋設地點均在「2"×2D橫
    向引上（進）管埋設（車道段）」施工處，施作數量為4,25
    7.85公尺，有新工處結算明細表可證。（本院卷一第21頁、
    本院卷二第119 、186 頁）
  (十)系爭工程保留款561,349 元尚未給付予原告。（本院卷二第
    128 頁）
  (十一)就被告提出之「附件B1之低強度高流混凝土進貨憑證」，原
    告對其中385 紙（數量計2554立方公尺）部分無意見。（卷
    (三)第4 、155 頁）
  (十二)原告就被告提出之「附件B2之瀝青混凝土進貨憑證」，原告
    對其中瀝青混凝土587.9 噸部分無意見。（本院卷三第155
    頁）
四、本件之爭點：
  (一)系爭項次6 工項是否包含系爭縱向埋設工項之施作？（即系
    爭縱向埋設工程是否獨立於系爭項次6 工項以外，而應比照
    系爭項次7 工項之單價予以計價？）
  (二)原告請求被告給付工程款1,275,130 元及工程保留款561,34
    9 元，有無理由？
  (三)承上，若認原告請求有理由，則被告以原告應給付溢領工程
    款、超耗被告供料費用及被告另行僱工代為施作之工程款為
    抵銷抗辯，是否有據？
五、本院得心證之理由如下：
  (一)系爭項次6 工項是否包含系爭縱向埋設工項之施作？（即系
    爭縱向埋設工程是否獨立於系爭項次6 工項以外，而比照系
    爭項次7 工項之單價予以計價？）
  1.查系爭工程契約第3 條「工程範圍」約定：「A.詳見施工圖
    說、說明書及工程估價單」、第6 條「工程圖說」則約定：
    「所有本工程之圖樣及施工說明書等乙方須確實依照辦理…
    」等語（見本院卷一第52頁），再參諸原告自承車道段寬頻
    管道平面配置示意圖（見本院卷一第60頁）為系爭工程契約
    之附圖，且該示意圖已將「2"×2D縱向管（L1）」、「2"×
    2D橫向管（L2）」列為同一圖示內之施工項目等情以觀，已
    見系爭縱向埋設工項應屬系爭工程應施作之工項之一。再者
    ，2"×2D縱向管均係埋設在系爭項次6 工項施工地點，其他
    地點並未埋設2"×2D縱向管之事實，為兩造所不爭執（見本
    院卷二第186 頁），益見新工處發包予被告雖係分開計價，
    然2"×2D縱向管（L1）及2"×2D橫向管（L2），既屬應在同
    一處施作且相互銜接之管道，則被告將「2"×2D引上（進）
    管縱向埋設」（每公尺單價119. 87 元）、「2"×2D引上（
    進）管橫向埋設（車道段）」（每公尺單價327.14元）及「
    2"×2D引上管件處理費」（每處單價574.40元）等三項工項
    ，合併為系爭項次6 工項，並以每「處」為計價單位，發包
    予原告施作，尚稱合理。
  2.又原告雖主張系爭工程契約之詳細表，未有系爭縱向埋設工
    程之工項名稱，自應另行計價，且應比照系爭項次7 工項依
    每公尺600 元計價（見本院卷二第119 至120 頁），然此為
    被告所否認，辯稱：系爭縱向埋設工項已包含在系爭項次6
    工項內，並以每處1,100 元計價等語。而按，觀諸原告於97
    年3 月25日及97年4 月25日持以向被告計價請款之「高市寬
    頻管線工程請款單」（見本院卷二第44頁、第45頁），其上
    僅載有「2"×2D引上管埋設」（每處單價1,100 元）及「2"
    ×2D引上（進）管埋橫向埋設」（每公尺單價600 元）等項
    ，並無系爭縱向埋設工項之記載，是倘原告主張兩造對於系
    爭項次6 工項，不包含系爭縱向埋設工項，已合意另行比照
    系爭項次7 工項單價予以計價云云為真，則原告何以未於上
    開「高市寬頻管線工程請款單」將系爭縱向埋設工項單獨列
    出，並予計價? 已難逕認原告前開主張為可採。又被告縱依
    原告提出之高雄市寬頻管線工程請款單（見本院卷二第44至
    47頁）所列之工項、施作距離及總價計價予原告，或係因原
    告未能及時核對各項施工之進度，或因避免引發施工抗爭等
    考量所致，尚難逕以被告就系爭項次7 工項埋設數量逾合約
    數量部分，仍予付款，即推認被告已同意系爭縱向埋設工項
    ，得比照系爭項次7 工項之單價即每公尺600 予以計價。
  3.再者，被告承攬系爭縱埋設工項之單價僅為每公尺119.87元
    ，有新工處結算明細表1 份在卷可憑（見本院卷一第21頁，
    項次甲. 壹. 一.12 ），然兩造間就系爭項次7 工項單價之
    約定，則高達每公尺600 元，亦有系爭工程契約詳細表1 紙
    可佐（見本院卷一第14頁），衡以被告承包工程，其意亦在
    於自工程施作中獲取利潤，又豈有將每公尺單價119.87元之
    系爭縱向埋設工項，於加價5 倍後，反以每公尺600 元計價
    予原告，自陷於虧損之理? 抑有進者，原告實際施作系爭縱
    向埋設工項之數量為4,257.85公尺（見上開不爭執事項(九)）
    ，且依新工處結算明細表（見本院卷一第21頁）所示，被告
    經新工處驗收系爭工程，因系爭縱向管埋設工程、「2"×2D
    引上（進）管橫向埋設（車道段）」及「、2"×2D引上管件
    處理費」等3 項工項施作數量結算結果，被告取得之工程款
    ，各為510,388 元、486,022 元、220,570 元，共計僅為1,
    216,980 元（見本院卷一第21頁，項次甲. 壹. 一.13 、13
    、17），倘原告主張系爭縱向埋設工項，不包含在系爭項次
    6 工項內，而應比照系爭項次7 工項單價每公尺600 元予以
    計價云云為可採，則原告僅系爭縱向埋設工程乙項，可向被
    告計價請領之工程款即高達2,554,710 元（4257.85 公尺×
    600 元/ 公尺），二者相較，被告非但未能取得任何利潤，
    反受鉅額之損失，豈屬事理之平? 益見被告辯稱：伊未同意
    系爭縱向埋設工項，比照系爭第七工項單價計價等語，應屬
    實情。
  4.另依新工處發包予被告施作之工程項目觀之，與兩造間系爭
    項次6 工項有關者，包含「2"×2D引上（進）管縱向埋設」
    工程（每公尺單價119.87元，即系爭縱向埋設工項）、「2"
    ×2D引上（進）管橫向埋設（車道段）」工程（每公尺單價
    327.14元）、「2"×2D引上管件處理費」工程（每處單價57
    4.40元）；而新工處與被告訂約之初，「2"×2D引上管件處
    理費」工項之契約預定數量為379 處、「2"×2D引上（進）
    管橫向埋設（車道段）」工項之契約預定數量則為799.6 公
    尺，有新工結算明細表1 份在卷可憑（見本院卷一第21頁，
    項次甲. 壹. 一.12 、13、17），堪予認定。倘依被告與新
    工處間之契約項目及單價觀之，若謂被告轉包予原告之系爭
    項次6 工項，僅含項次「2"×2D引上（進）管橫向埋設（車
    道段）」及「2"×2D引上管件處理費」工程，而不包含系爭
    縱向埋設工程，則被告轉包予原告之系爭項次6 工項，依被
    告取得新工處發包之價格及契約預定數量計算，每處僅為1,
    263.67元（【《799/374 》×327.14元】＋574.40元＝1,26
    4.59元，小數點以下二位，四捨五入），衡以被告承包工程
    ，本欲自工程施作中獲取利潤，則被告將1,263.67元以1,10
    0 元轉包予原告，其價格僅約為被告向新工處得標價之87 %
    ，倘扣除被告管理費費用、稅捐等支出，能否獲利即非無疑
    。再者，依兩造間系爭工程詳細表之記載，項次3 「4"×4D
    管路埋設（車道道）」、項次4 「4"×8D管路埋設（過路段
    ）」及項次5 「4"×4D管路附掛橋樑」工項，每公尺單價分
    別約定為600 元、700 元、2,000 元，惟被告卻係以每公尺
    單價850.67元、1,479.93元及5,062.98元之價格，向新工處
    承攬相同工項，有新工處結算明細表足佐（見本院卷第21頁
    ，項次甲. 壹. 一.9、10、11），可知原告施作系爭契約詳
    細表項次3 、4 、5 工項之價格，僅為被告向新工處承攬價
    格之70至40% 不等，是依被告向新工處承包後再轉包予原告
    ，所訂定之各項工程價格觀之，原告應無在系爭項次6 工程
    ，特予提高發包價格比例之必要，益徵兩造間約定將系爭縱
    向埋設工項，獨立於系爭項次6 工項之外，單獨計價。
  5.綜上所述，系爭項次6 工項依工程圖說（即車道段寬頻管道
    平面配置示意圖），本已包含系爭縱向埋設工項之施作，且
    系爭縱向埋設工項若比照系爭項次7 工項計價，顯非合理，
    堪認系爭縱向埋設工項，不應於系爭工程契約之詳細表項次
    6 以外，再另依項次7 之單價予以計價。
  (二)原告請求被告給付工程款1,275,130 元及工程保留款561,34
    9 元，有無理由？
  1.查，系爭縱向埋設工項應包含在系爭項次6 工項內，按每第
    1,100 元計價，而不得單獨將施工數量列出，並比照依系爭
    項次7 單價予以計價等情，業如前述，再參諸兩造同意工程
    施作數量以業主實際估驗數量為準（見上開不爭執事項(六)）
    ，則依兩造均不爭執驗收數量之業主驗收結算數量原告（進
    財）應領金額表（見本院卷一第80頁、第382 頁）所示，原
    告因施作系爭工程扣除保留款後，可領得之工程款總計為10
    ,873,654元（已將4"×4D管路埋設車道段工程，以11,135.0
    5 公尺均列入計價，而被告係誤載為10,873,174元）。又被
    告前曾就原告關於系爭工程之施工，分別於97年3 月29日、
    97年5 月1 日及97年7 月30日，共計請領工程款11,226,983
    元，為原告於起訴狀所自承（見本院卷一第5 頁），且有被
    告支付原告各期估驗請款及領取憑證及一覽表在卷可憑（見
    本院卷一第348 頁），原告雖主張：有退還被告1,108,135
    元，僅實際領取10,246,382元云云（見本院卷一第383 頁）
    ，然此為被告所否認，且原告迄未就其確已退還被告1,108,
    135 元乙節為舉證，自難為其有利之認定。是以，被告給付
    之工程款11,226,983元，既已逾原告應得之工程款總額，原
    告自不得再向被告請求給付4"×4D管路埋設車道段工程之工
    程款。
  2.又依系爭工程契約第1 條「付款辦法」約定：「C.每次支付
    計價款之95% ，保留款5%按業主各項工程驗收付款準則辦理
    ，待驗收合格後無息退還…」（見本院卷一第52頁），而被
    告尚有系爭工程保留款561,349 元，未給付予原告，且系爭
    工程亦經新工處驗收結算，亦為兩造所不爭執，原告自得請
    求被告返還系爭工程保留款561,349 元。
  (三)承上，若認原告請求有理由，則被告以原告應給付溢領工程
    款、超耗被告供料費用及被告另行僱工代為施作之工程款為
    抵銷抗辯，是否有據？
  1.又被告就系爭工程之施工，於依施作進度分別於97年3 月29
    日、5 月1 日及7 月30日向被告辦理估驗請款11,226,983元
    ，而被告應給付原告之款項僅為10,873,654元，亦如前述，
    則原告溢領之工程款，應為353,329 元（11,226,983元－10
    ,873,654元）。又被告抗辯原告溢領工程款，自係認原告無
    法律上原因而受有利益，應返還予被告，則被告以之抵銷對
    原告所負系爭工程保留款561,349 元債務，即屬有據。
  2.被告另行雇工代為施作部分：
  (1)依系爭工程契約第12條「工地清理」約定：「乙方於施工中
    及工程完竣後，所有工地廢料雜物及臨時設備等，應由乙方
    （即原告）負責清除至指定地點，若乙方不依規定清理，甲
    方（即被告）得代為僱工清理，其費用款項，由乙方工程款
    中扣除」、第13條「工程驗收」約定：「工程全部完竣，經
    由甲方初驗合格後，再報請監造及業主上級主管單位派員複
    驗，認為合格，方作正式驗收，凡驗收所需工人、工具及梯
    架等，概由乙方供給之。甲方驗收時，如需開挖或拆除部分
    工程以供檢驗時，乙方亦需照辦，並即免費修復，如發現工
    程與規定不符，乙方應在甲方指定期限內修改完善，逾期甲
    方除按本約第17條逾期賠償規定處理外，並得動用乙方未領
    工程款或保證金自行修正，如有不敷仍由乙方補足之，不得
    提出異議」、第16條「爭執與解約」則約定：「k 合約中所
    有乙方（即原告）應辦而未辦，導致甲方自行僱工辦理時，
    乙方應額外負擔甲方（即被告）於該工程款20% 之管理費」
    、「i 如乙方施工進度未能達到甲方工地規劃之要求，經甲
    方催告後仍無改善，甲方可立即自行僱工施作，所衍生之損
    失概由乙方負責，乙方絕無異議」等語（見本院卷一第52至
    53頁）。本件被告抗辯原告尚有如附表一所示應施作而未施
    作之工程項目，經被告催告無果後，被告已依上開約定及民
    法第493 條、第495 條規定，被告自行雇工代為施作，合計
    支出費用553,493 元，自應依約扣款（見本院卷第二第7 頁
    ）。原告則主張：否認附表一所示應施作而未施作之工程與
    原告施作之工程有關，被告應舉證明證明係修繕原告施作之
    工程之瑕疵，且被告亦未催告原告前往修繕等情。
  (2)經查：
  附表一項次1 「勇信工程行施工架搭設費117,500 元」部分
    ：
    原告固主張：兩造前已約定工作架之搭設及施工孔徑鑽洞，
    係由被告自行僱工施作。若此部分應由原告施作，理應於初
    次估驗請款時即行扣款，何時當時並未扣款，反至97年5 月
    完工驗完後始行扣款? 且縱屬原告應施作，原告亦僅負責「
    代作」，而不提供「料件」，是料件部分應予扣除，方屬合
    理云云。然依系爭工程契約之進財工程及鑫揚電信施工介面
    一覽表（見本院卷一第70頁）所示，「搭設工作架或吊掛作
    業設備」（工項代碼000000000D）確屬原告與訴外人鑫揚公
    司應施工之項目，且人工、機具、材料等項均應由原告及鑫
    揚公司共同負擔，而原告就料件係由被告負擔乙節，亦未舉
    證以實其說，故原告主張：「搭設工作架或吊掛作業設備」
    非其所應施作，縱須施作亦僅代為施工，不負擔材料費用云
    云，尚難遽採。又兩造均不爭執「勇信工程行施工架搭設」
    與「4"×4D管路附掛橋樑」為相同工項（見本院卷三第289
    頁），而被告業已給付「4"×4D管路附掛橋樑」之工程款共
    181,000 元，亦有工程估驗請款單1 紙可佐（見本院卷一第
    369 頁），至原告主張：被告雖曾給付上開工程款181,000
    元，然其已於97年5 月第2 次請款時，再予扣除66,052元及
    117,500 元等情（見本院卷一第369 頁），然此為被告所否
    認，而原告就此亦未能舉證證明其所述為真，自不能為其有
    利之認定。是以，「搭設工作架或吊掛作業設備」，既本須
    由原告負責施作，而被告業以「4"×4D管路附掛橋樑」名義
    ，給付「搭設工作架或吊掛作業設備」之工程款共181,000
    元，且原告復自承並未施作「搭設工作架或吊掛作業設備」
    （見本院卷三第289 頁），則被告於代原告向勇信工程行墊
    付「搭設工作架或吊掛作業設備」工程費用後，請求原告給
    付其墊付之117,500 元，自屬有據。
  附表一項次15崴榮企業改善養工處驗收缺失121,685 元部分
    ：
  (甲)被告辯稱：系爭工程之缺失，伊均曾通知原告修繕，然原告
    均拒不前來修繕等語；倘參以證人即被告派駐現場之工程師
    蔡潤諒到庭證稱：關於缺失改善的部分，原告在接獲被告通
    知之後，均未做瑕疵修補。伊與另外1 名工地主任曾送達備
    忘錄請求原告修補瑕疵，但原告之經理即訴訟代理人柳福進
    拒絕簽收。另伊及工地主任亦均曾口頭催告過等語（見本院
    卷三第177 至178 頁），及被告於審理中自承：要正式驗收
    時，被告曾拿文件來向伊表示系爭工程有瑕疵，但伊不簽收
    ，伊有向被告表示可扣款請人代為修繕並驗收，但要給付剩
    餘款項等語（見本院卷三第287 頁），足徵被告上開所辯於
    修繕系爭工程瑕疵前，業已催告原告前來修繕，然為原告所
    拒乙節，應屬實情。是以，原告於受被告催告後，拒不前往
    修繕，則系爭工程倘有瑕疵，被告於支出必要修繕費用，依
    系工程契約第13條約定，扣抵原告之保留款，自屬有據。
  (乙)被告辯稱附表一項次15崴榮企業改善養工處驗收缺失所支出
    之費用121,685 元，係於97年12月正式驗收時，為改善養工
    處所指正應改善之缺失所支出之費用。查，系爭工程（河堤
    路區○○○○路網工程）於97年12月8 至10日驗收時，經養
    工處指出尚有：1.自由二路六巷87號前，AC路面下陷。2.自
    由二路120 號前，，AC路面下陷。3.辛亥路43號前，AC路面
    凹陷。4.光興街175 號大樓前，AC路面凹陷。5.大順二路98
    1 號前，手孔蓋旁凹陷。6.大順一路12-1號前，手孔蓋旁凹
    陷。7.敦煌路13號前，手孔蓋旁凹陷。8.明誠二路20號前，
    手孔蓋旁凹陷。9.河提路288 號前，手孔蓋旁凹陷。10.河堤
    路與裕誠路前，手孔蓋旁凹陷。11.大順一路大統新紀紀何車
    場出入口西側前，AC路面下陷。12.大順一路與民族路轉角西
    側，手孔蓋旁凹陷。13.自由二路94號轉角處，AC路面凹凸不
    平。14.明華一路25號對面，手孔蓋旁不平順。15.明仁路26號
    前面、明仁路35號前面、明仁路25號前面，手孔蓋旁凹陷。
    16.聯興路132 號對面、聯興路111 號對面、聯興路157 號對
    面，手孔蓋旁凹陷。17.裕誠路115 號前，手孔蓋旁凹陷。18.
    明誠二路50號前，手孔蓋旁凹陷。19.明吉路37號對面，手孔
    蓋旁凹陷。20.明福街明仁路口，手孔蓋旁凹陷。光興街至
    聖路轉角處東南角，水管未填平等缺失；且系爭工程尚有下
    列缺點應改善或補作：1.自由二路（AZY002）工程須「清除
    積水」。2.明華一路（AMH0 05 ）工項須「重新施打發泡劑
    」。3.明華一路（AMH011）工項須「清除積水」、「修補手
    孔側壁開孔」。4.光興街177 巷（AGS028）工項有「引入側
    溝2"×2D缺帽蓋」之缺失。5.光興街（AGS004）工項須「清
    除積水」。6.光興街（AGS004）工項之引上管預留長度須「
    修改至預留長度」。7.至聖路（AJS012）工項之螺栓須「修
    改預留長度」、引上管預留長度須「修改至預留長度」。8.
    自由二路六巷（AZY027）工項須「清除積水」。9.河堤路（
    AHD009）工項「管中管部分管塞未蓋」、須「修補手孔側壁
    開孔」、須「修補引上管並將帽蓋補齊」。10.明仁路（ARM0
    17）工項「管中管部分管塞未蓋」、螺栓須「修改預留長度
    」。11.明哲路（AMJ007）工項「管中管部分管塞未蓋」、須
    「清除積水」。12.明仁路（AR M007 ）工項「管中管部分管
    塞未蓋」、螺栓須「修改預留長度」、須「清潔手孔側壁」
    、須「修補AC下陷部分」。13.聯興路（ALS023）工項有「管
    中管部分管塞未蓋」、須「清除積水」。14.聯興路（ALS017
    ）工項須「修補手孔側壁開孔」。15.大順一路（ADS008）工
    項須「清除積水」等情，有新建工程處驗收紀錄表、新建工
    程處抽驗明視部分紀錄表（河堤一區）各1 份在卷可憑（見
    本院卷三第314 頁之(四)養工處接管單位意見、第317 至331
    頁），堪認系爭工程於正式驗收時，仍有多處施工尚未完善
    及缺失及應加以修補。再參以蔡潤諒到庭證稱：被告提出之
    缺失修繕照片及資料均屬實，大部分修補工作，伊均有參與
    等語。（見本院卷三第177 至178 頁），及被告提出之照片
    所顯示修繕之缺失（見本院卷一第301 至310 頁），尚與上
    開養工處指出之缺失相合等情以觀，足見被告確有僱請崴榮
    企業有限公司（下稱崴榮公司）修繕上開缺失之必要。又關
    於修繕金額共為121,685 元乙節，亦經崴榮企業有限公司開
    立未稅金額分別為6,300 、7,400 及107,985 元之發票3 紙
    在卷可憑（共計121,685 元，見本院卷三第297 至299 頁）
    ，參諸系爭工程於正式驗收時應修繕及補作之工項非少；及
    證人蔡潤諒證稱：伊確實有看到被告僱工在做缺失改善，這
    部分伊有參與，花費大約50萬元等語（見本院卷三第190 頁
    ）；暨被告僅為求系爭工程驗收通過，應無指示崴榮公司為
    非必要修繕之可能等情以觀，堪認被告辯稱為求驗收通過而
    委請崴榮公司為必要修繕，致支出121,685 元等語，應屬實
    情。是被告主張依系爭工程契約第13條「工程驗收」約定，
    扣除原告之保留款，亦屬有據。
  3.承上所述，原告雖得請求被告返還系爭工程保留款561,349
    元，然被告得請求原告返還溢領之工程款353,329 元，且原
    告至少尚應給付被告117,500 元（勇信工程行施工架搭設費
    ）及121,685 元（崴榮企業改善養工處驗收缺失），於被告
    主張抵銷後，原告已無餘額得再向被告請求給付，則原告請
    求被告給付1,808,479 元，即屬無據。末者，被告以溢付之
    工程款353,329 元、代墊之修繕費用117,500 元（附表一編
    號1 ：勇信工程行施工架搭設費）及121,685 元（附表一編
    號15：崴榮企業改善養工處驗收缺失），即得全額抵銷原告
    之請求，則附表一其他編號、附表二各編號所示之項目及金
    額，均無再予論述之必要，附此敘明。
六、從而，原告依承攬契約法律關係，請求被告給付1,808,479
    元，及自訴狀繕本送達翌日起至清償日止，按年息5%計算之
    利息，為無理由，應予駁回。又原告之訴既經駁回，其假執
    行之聲請，失所附麗，應併予駁回。
七、結論：本件原告之訴為無理由，依民事訴訟法第78條，判決
    如主文。
中    華    民    國     100    年    8    月    31   日
                  民事第五庭  法  官  李育信
以上正本係照原本作成。
如不服本判決，應於送達後20日內，向本院提出上訴狀並表明上
訴理由，如於本判決送達前提起上訴者，應於判決送達後10日內
補提上訴理由書（須附繕本）。
中    華    民    國     100    年    8    月    31   日
                              書記官  陳孟琳
附表一：
┌──┬───────┬────┬────┬──────────┐
│項次│  代付款原因  │請款日期│代付金額│請求依據            │
├──┼───────┼────┼────┼──────────┤
│ 1  │勇信工程行施工│97.05.24│ 117,500│施工介面一覽表      │
│    │架搭設費      │        │        │000000000D          │
├──┼───────┼────┼────┼──────────┤
│ 2  │志源水電管路修│97.07.09│  15,960│系爭工程契約第13條  │
│    │繕費          │        │        │                    │
├──┼───────┼────┼────┼──────────┤
│ 3  │工務所修繕用五│97.07.16│  19,750│系爭工程契約第12條  │
│    │金零件費用    │        │        │                    │
├──┼───────┼────┼────┼──────────┤
│ 4  │志源水電工程修│97.07.17│  27,300│系爭工程契約第13條  │
│    │繕工資        │        │        │                    │
├──┼───────┼────┼────┼──────────┤
│ 5  │桂富工程行7/4 │97.07.18│  42,000│系爭工程契約第13條  │
│    │～7/11修繕工資│        │        │                    │
├──┼───────┼────┼────┼──────────┤
│ 6  │桂富工程行7/13│97.08.04│  25,200│系爭工程契約第13條  │
│    │～7/16修繕工資│        │        │                    │
├──┼───────┼────┼────┼──────────┤
│ 7  │志源水電工程修│97.08.04│  40,700│系爭工程契約第13條  │
│    │繕費用        │        │        │                    │
├──┼───────┼────┼────┼──────────┤
│ 8  │崴榮企業修繕費│97.08.05│  12,000│系爭工程契約第13條  │
│    │用            │        │        │                    │
├──┼───────┼────┼────┼──────────┤
│ 9  │崴榮企業修繕費│97.08.22│   5,000│系爭工程契約第12條  │
│    │用            │        │        │                    │
├──┼───────┼────┼────┼──────────┤
│ 10 │崴榮企業初驗複│97.12.02│  31,885│系爭工程契約第13條  │
│    │驗缺失改善費用│        │        │                    │
├──┼───────┼────┼────┼──────────┤
│ 11 │河堤路驗收車輛│97.12.18│     616│系爭工程契約第13條  │
│    │加油費        │        │        │                    │
├──┼───────┼────┼────┼──────────┤
│ 12 │河堤路驗收五金│97.12.18│   1,120│系爭工程契約第13條  │
│    │工料費        │        │        │                    │
├──┼───────┼────┼────┼──────────┤
│ 13 │光隆瀝青AC缺失│97.12.29│  11,840│系爭工程契約第13條  │
│    │改善費用      │        │        │                    │
├──┼───────┼────┼────┼──────────┤
│ 14 │缺失改善燃料費│97.12.29│     249│系爭工程契約第13條  │
│    │              │        │        │（100年7月15日言詞辯│
│    │              │        │        │論期日，不主張以此金│
│    │              │        │        │額抵銷，見本院卷三第│
│    │              │        │        │298頁）             │
├──┼───────┼────┼────┼──────────┤
│ 15 │崴榮企業改善養│97.12.29│ 121,685│系爭工程契約第13條  │
│    │工處驗收缺失  │        │        │                    │
├──┼───────┼────┼────┼──────────┤
│ 16 │高賓工程點工改│97.12.29│  12,000│系爭工程契約第13條  │
│    │善養工處驗收缺│        │        │                    │
│    │失費用        │        │        │                    │
├──┼───────┼────┼────┼──────────┤
│ 17 │鑫業高科技正式│97.12.29│  41,800│系爭工程契約第13條  │
│    │驗收前改善費用│        │        │                    │
├──┼───────┼────┼────┼──────────┤
│ 18 │台灣樂崎正式驗│97.12.31│  26,888│系爭工程契約第13條  │
│    │收前點工工資  │        │        │                    │
└──┴───────┴────┴────┴──────────┘